【裁判字號】    96,重上更(四),55
【裁判日期】    970124
【裁判案由】    重傷害
【裁判全文】
臺灣高等法院花蓮分院刑事判決    96年度重上更(四)字第55號
上  訴  人
即  被  告  甲○○
選任辯護人  簡燦賢律師
上列上訴人即被告因重傷害案件，不服臺灣花蓮地方法院87年度
訴字第355號中華民國88年6月22日第一審判決（起訴案號：臺灣
花蓮地方法院檢察署87年度偵字第2313號），提起上訴，經判決
後由最高法院第4次發回更審，本院更為判決如下：
    主  文
原判決關於甲○○部分撤銷。
甲○○無罪。
    理  由
一、公訴意旨略以：緣莊福盛（另經檢察官為不起訴處分）因與
    丙○○發生爭執，心有不甘，邀同蕭福建、林邱傑（均另經
    檢察官為不起訴處分）、甲○○等人，由甲○○駕駛車號Ｇ
    6－5196號鈴木自用吉普車搭載渠等齊至花蓮市○○街7號，
    欲找丙○○理論，適因未見丙○○倖然離去。於民國 (下同
    )86 年4月28日凌晨2時許，車行至花蓮市○○路與文化街口
    時，適為丙○○聞訊亦邀同李建德、馮維綱及其多名不詳姓
    名友人等前來助勢之人發覺攔阻，雙方互持木棍、鐵條等凶
    器，發生械鬥。丙○○獨自持木棍擊打甲○○駕駛吉普車擋
    風玻璃，甲○○見狀，亦基於個別之重傷犯意，駕駛上開吉
    普車衝撞丙○○，使其受有頭部左高頂區外傷併顱骨骨折，
    硬腦膜下血腫及腦腫（左大腦半球）等重傷害，因認被告甲
    ○○涉有刑法第278第1項之重傷害罪嫌等語。
二、本件公訴人認上訴人即被告（以下簡稱被告）甲○○涉有刑
    法第278條第1項之重傷害罪嫌，無非係以被害人丙○○所證
    述，與證人李建德、林邱傑所證述相符，並有診斷證明書附
    卷為論據。訊之被告甲○○堅決否認有重傷害犯行，辯稱：
    丙○○站在伊車右前輪外側，持棒球棍打伊車前風玻璃，伊
    見車前無人，乃急速將車開走，並未撞到丙○○；而伊由後
    照鏡看見蕭福建持1支類似木劍之棍子毆打丙○○，丙○○
    因而倒下，當時吳上寶在伊車上亦有看到等語。
三、按犯罪事實應依證據認定之，無證據不得認定犯罪事實；又
    不能證明被告犯罪者，應諭知無罪之判決，刑事訴訟法第15
    4條第2項、第301條第1項分別定有明文。又事實之認定，應
    憑證據，如未能發現相當證據，或證據不足以證明，自不能
    以推測或擬制之方法，以為裁判基礎；又認定不利於被告之
    事實，須依積極證據，苟積極證據不足為不利於被告事實之
    認定時，即應為有利於被告之認定，更不必有何有利之證據
    ；認定犯罪事實所憑之證據，雖不以直接證據為限，間接證
    據亦包括在內；然而無論直接或間接證據，其為訴訟上之證
    明，須於通常一般之人均不致有所懷疑，而得確信其為真實
    之程度者，始得據為有罪之認定，倘其證明尚未達到此一程
    度，而有合理之懷疑存在時，致使無從形成有罪之確信，在
    刑事訴訟「無罪推定」、「罪疑唯輕」原則下，依據「罪證
    有疑，利於被告」之證據法則，即不得遽為不利被告之有罪
    認定（最高法院40年臺上字第86號、30年度上字第 816號、
    76年臺上字第4986號判例參照）。經查：
（一）證據能力部分
      刑事訴訟法施行法第7條之3但書規定：「修正刑事訴訟法
      施行前已依法定程序進行之訴訟程序，其效力不受影響」
      。本件相關證人於警訊時之筆錄，均製作於92年 1月14日
      刑事訴訟法修正前，自有證據能力，合先敘明。
（二）證人林邱傑於警訊時證稱：「…因為我與莊福盛、蕭福建
      、甲○○四人，於86年 4月27日20時左右在莊福盛的女朋
      友家花蓮市火車站附近喝酒，一直喝到86年 4月28（凌晨
      ）2 時左右，莊福盛說要去找丙○○談事情，於是…，由
      甲○○駕駛吉普車載我們到丙○○的女朋友石碧涵住處花
      蓮市○○街 7號，當時甲○○將車停放於文化街與重慶路
      口沒有下車，而我與莊福盛、蕭福建3人下車走入文化街7
      號，到了文化街7號時，莊福盛 1人進入文化街7號，我與
      蕭福建 2人在門口等，我看見莊福盛與石碧涵及石碧涵的
      媽媽交談，交談沒多久，莊福盛走出來就叫我們一起走，
      當我們走出巷口到重慶路與文化街口，突然遇見丙○○及
      他的朋友約5至6人駕駛 2部自小客車，丙○○等人一下車
      見到我們就拿木棍…雙方就打了起來」、「…我們 3人才
      在附近撿起木棒反擊，而當時甲○○在吉普車上沒有下車
      …」等語（警卷第11 -12頁正面）。而被告甲○○駕駛吉
      普車至案發現場後並未下車，亦為公訴人所肯認，應屬事
      實。
（三）證人李建德於警詢雖證稱：有看見對方開車碾過丙○○身
      體云云；惟該證人於檢察官訊問時已證稱：「我只見吉普
      車有過去，沒見到丙○○被吉普車撞及。但馮維綱有看到
      ，我見丙○○時人倒在路上」等語甚詳（偵查卷第48、49
      頁）。且證人李建德、馮維綱於原審證稱：彼等並未親眼
      看到甲○○駕車撞傷丙○○，但有見到甲○○駕車過去，
      丙○○就倒下來，且有聽到路人大叫「有人被車子壓過去
      」，故伊認為丙○○之傷應係甲○○駕車撞擊所致，丙○
      ○有拿棍子打對方之車子等語（原審卷第25反面至26頁反
      面）。另雖證人林邱傑於警訊時證稱：「甲○○駕駛吉普
      車由『正面』撞擊丙○○，而車子輪胎輾過丙○○的身體
      我在混亂中有親眼看見」云云；然於眾人械鬥之混亂現場
      ，林邱傑能否正確無誤目睹丙○○被害經過，已有可疑。
      而證人李建德、馮維綱則證稱：「當時現場無照明設備，
      很暗看不清楚」等語（警卷第22、26頁），足見林邱傑所
      述之真實性，誠啟人疑竇。且苟如李建德、林邱傑於警詢
      所證稱，被害人丙○○應不僅頭部受傷，胸部應會有遭車
      子輪胎輾過之嚴重傷害，然依署立花蓮醫院出具之診斷證
      明書並無記載被害人腹部有受傷情形（警卷第32頁）。足
      見李建德、林邱傑於警訊中上述證詞，均與事實不符，尚
      難採信。至證人李建德於本院前審證稱：「…那時他（指
      被害人）身上的衣服有輪胎痕跡（指送去醫院時），但他
      的衣服我們並沒有留下來，因為醫院把衣服剪破了，問我
      們要不要，我們說不要，就丟掉沒有留下…丙○○那時是
      穿長袖」等語（本院上更(一)字卷第94頁），亦與上揭診斷
      證明書未記載被害人腹部有受傷之情形不符，亦難為採。
      是公訴人所舉證人李建德、林邱傑警訊之證言，顯難為被
      告犯罪之證據。
（四）被害人丙○○案發後，受有頭部外傷併顱骨骨折（左高頂
      區）、硬腦膜下血腫及腦腫（左大腦半球），昏迷及左瞳
      散大、右膝、右手臂擦傷，於同日及同年5月1日接受兩次
      切顱手術後，意識漸有恢復，其腦損傷所併發之「感覺性
      失語症」，於住院中漸有恢復，但於86年 6月23日出院時
      ，仍留有「運動性失語症」及「右側肢體無力」等症狀，
      有花蓮醫院診斷書 1件（警卷第32頁），及花蓮醫院被害
      人病歷資料1件在卷可稽（本院90年上更(一)字卷第123-126
      頁）。且其外傷癒後之情形，亦有照片2 張及花蓮醫院87
      年9月18日花醫總字第461號函在卷足資佐證（偵查卷第40
      、54、55頁）。而被害人丙○○雖於偵查中證稱：「（你
      是如何被車子撞到？）我是跌倒（用手比）後被車子撞的
      」（偵查卷第49頁）。惟本院囑託法務部法醫研究所鑑定
      結果，該所認：依被害人之病歷、傷勢研判，頭部左頂顱
      骨骨折、左側硬腦下腔出血等研判為撞擊傷，無法排除有
      遭鈍物敲擊之可能性；依被害人傷勢，下肢無明顯鈍力撞
      擊痕或骨折等，不支持跌倒；全身無輪胎碾壓或明顯底盤
      擠壓痕，且唯一之顱骨骨折若遭1500公斤於輪軸擠壓，應
      有極明顯之多發性顱骨骨折或粉碎性骨折之可能性等，且
      會續發頭顱雙側均有出血損傷等，較無法支持被害人為遭
      車輛直接車輪碾壓之過程；綜合研判被害人於86年 4月28
      日之頭部傷害，較似為鈍物敲擊之撞擊傷（如棍棒打傷）
      ，較不支持為車輪側邊碾過或跌倒之傷勢，有該所（96）
      醫文字第0961101278號鑑定書在卷足稽。故被害人前揭證
      述，亦與其所受傷害之傷勢不相吻合，而無從採為被告不
      利之證明。
（五）而被告辯稱：丙○○站在伊車右前輪外側，持棒球棍打伊
      車前風玻璃，伊見車前無人，乃急速將車開走，並未撞到
      丙○○等情；核與被告同車之證人吳上寶在原審證述情節
      相符（原審卷第71 -72頁），又證人吳上寶當時確在被告
      車上，亦經證人林邱傑於原審證述屬實（原審卷第25頁）
      。且被告所辯其由後照鏡看見被害人係遭蕭福建持木劍所
      傷一節，則與前揭法醫研究所鑑定意見吻合；是被告前開
      辯解，尚非無據。至證人蕭福建經本院前審數次傳拘無著
      ，本院前審審理時並再查其戶籍後，按新址傳喚 2次無結
      果，經裁定科以罰鍰 1萬元，並再加以拘提及查明有無在
      押在監紀錄，均無結果，足見傳訊證人蕭福建已屬不能調
      查者，附此敘明。
（六）綜上所述，本件依公訴人所舉證據，實無從證明被告有導
      致被害人丙○○重傷害之行為。此外本院復查無其他積極
      證據，足以證明被告確有起訴書所載重傷害犯行，揆諸前
      揭說明，自應為被告無罪之判決。原審誤為有罪判決，被
      告提起上訴為有理由，應由本院就原判決被告部分撤銷改
      判如主文所示。
據上論斷，應依刑事訴訟法第369條第1項前段、第364條、第301
條第1項，判決如主文。
本案經檢察官乙○○到庭執行職務。
中    華    民    國    97    年    1     月    24    日
                        審判長法  官  何方興
                              法  官  林鳳珠
                              法  官  林德盛
以上正本證明與原本無異。
如不服本判決，應於送達後10日內，向本院提出上訴狀。其未敘
述理由者，並應於提出上訴狀後10日內向本院補提理由狀（須附
繕本）。
                              書記官  劉妙娘
中    華    民    國    97    年    1     月    24    日


司法院資訊處製作；財團法人民間司法改革基金會備份。
